臺灣桃園地方法院刑事判決　　　　　　　 96年度易字第215號
公　訴　人　臺灣桃園地方法院檢察署檢察官
被　　　告　乙○○
選任辯護人　彭成青律師
上列被告因詐欺案件，經檢察官提起公訴（95年度調偵字第536
號），本院判決如下:
    主  文
乙○○無罪。
    理  由
一、公訴意旨略以：被告乙○○明知其妻張渼珠（另經檢察官為
    不起訴處分確定）所有位於桃園縣桃園市○○段1340地號土
    地（下稱系爭土地）及其上之建物即門牌號碼為桃園縣中壢
    市○○路363 巷25號房屋（下稱系爭房屋）（系爭房屋與系
    爭土地合稱系爭房地），於民國93年12月28日，因界址糾紛
    ，遭鄰居即同段1341號地主甲○○等3 兄弟提起竊佔告訴，
    由臺灣桃園地方法院檢察署以94年度偵字第5729號受理在案
    ，詎竟意圖為自己不法之所有，於前開案件尚在檢察官偵查
    中之94年7 月21日，隱匿上揭刑事告訴案件仍在檢察官偵查
    中之情事，向告訴人丙○○佯稱：「產權絕對沒問題」等語
    ，致丙○○信以為真，隨即以其妹趙子菁名義與被告乙○○
    簽立不動產買賣契約書，嗣丙○○、趙子菁付清買賣價金共
    新臺幣（下同）780 萬元，入住系爭房地時，經鄰居甲○○
    告知上情，始知受騙。認被告涉犯刑法第339 條第1 項詐欺
    罪嫌云云。
二、按犯罪事實應依證據認定之，無證據不得認定其犯罪事實，
    又不能證明被告犯罪者，應諭知無罪之判決，刑事訴訟法第
    154 條第2 項、第301 條第1 項定有明文。刑事訴訟法上所
    謂認定犯罪事實之證據，係指足以認定被告確有犯罪行為之
    積極證據而言，如未能發現相當證據或證據不足以證明，自
    不能以推測或擬制之方法，以為裁判基礎，最高法院29年上
    字第3105號及40年臺上字第86號分別著有判例；又認定不利
    於被告之事實，須依積極證據，苟積極證據不足為不利被告
    之認定時，即應為有利於被告之認定，更不必有何有利之證
    據，最高法院30年上字第816 號判例參照。次按刑法第339
    條第1 項詐欺罪之成立，須行為人主觀上出自為自己或第三
    人不法所有之意圖，及客觀上施用詐術使人將本人或第三人
    之物交付為其構成要件。而所謂以詐術使人交付財物，必須
    被詐欺人因其詐術而陷於錯誤，若其所用方法，不能認為詐
    術，亦不致使人陷於錯誤即與該罪之要件有間。又依積極證
    據足可證明行為人主觀上確有不法所有之意圖時，固得論以
    刑法第339 條之詐欺罪相繩，惟行為人施詐時之意圖尚有存
    疑，且依調查證據之結果，復不足以認定行為人自始具有上
    述主觀犯罪構成要件，即不得遽以該罪論擬。至於民事債務
    當事人間未依債務本旨履行給付之情形，若非出於自始無意
    給付之詐欺行徑時，自不該當刑法第339 條第1 項詐欺罪之
    構成要件。而刑事被告依法不負自證無罪之義務，故別無積
    極證據之情形下，自難以被告單純債務不履行狀態，推定被
    告自始即有不法所有之意圖而施行詐術。
三、本件認定事實所引用之本件卷內所有文書證據，並無證據證
    明係公務員違背法定程序所取得，被告及其辯護人於本院審
    理終結前就卷內所有之卷證資料之證據能力均表示無意見，
    且卷內之文書證據，亦無刑事訴訟法第159 條之4 之顯有不
    可信之情況與不得作為證據之情形，則依刑事訴訟法第159
    條之5 之規定，本件認定事實所引用之所有文書證據，均有
    證據能力，合先敘明。
四、公訴人認被告涉犯上揭詐欺犯行，無非係以：(一)告訴人丙○○之證述；(二)被告於偵查時自白未告知有刑事竊佔告訴存在
    等語；(三)不動產買賣契約書第6 條記載：「本買賣不動產權
    ，乙方（即出賣人）保證產權清楚，如有他人主張權利或設
    定他項權利及租賃關係，應由乙方負責於尾款付清以前速予
    理清」等語，為其論據。訊據被告堅決否認有何詐欺之犯行
    ，並辯稱：我與告訴人為買賣系爭房地時，鄰居甲○○雖已
    向臺灣桃園地方法院檢察署對我提出侵占告訴，惟因土地界
    址尚有爭議，我有向桃園縣政府地政事務所申請鑑界，因為
    地政機關認為合法，且發給土地權狀，縣政府也核發使用執
    照給我，我認為我沒有竊佔，既然認為合法，才未告知告訴
    人系爭房地有竊佔刑事案件等事宜等語。惟查：
  (一)甲○○於93年12月28日具狀向臺灣桃園地方法院檢察署就系
    爭房屋越界建築，竊佔其兄弟3 人共有之坐落於桃園縣中壢
    市○○段1341號土地之部分土地，對被告提起竊佔之告訴，
    業據被告自承在卷，且經證人甲○○於本院審理時證述明確
    。又該竊佔案件，經臺灣桃園地方法院檢察署檢察官偵查後
    ，於94年12月13日以94年度偵字第5729號不起訴處分書為不
    起訴處分確定在案，有臺灣高等法院被告前案紀錄表、該不
    起訴處分書在卷可稽。又被告係於96年7 月21日，以其妻張
    渼珠之名義，與告訴人丙○○（丙○○以趙子菁之名義）就
    系爭房地簽訂買賣契約書，約定買賣價金為780 萬元，並於
    94年9 月20日辦理系爭房地之所有權移轉登記給告訴人丙○○、趙子菁，並交付系爭房地給告訴人使用等情，業據證人
    即告訴人丙○○於警詢、檢察官偵查時及本院審理時證述明
    確，並有不動產買賣契約書1 份（見95年度發查字第19號卷
    第12頁）、土地所有權狀、房屋所有權狀各2 份（見95年度
    偵字第10540 號偵查卷第35頁、第38頁）在卷可稽。足認被
    告與告訴人於簽訂系爭房地買賣契約時，甲○○已因認系爭
    房屋為越界建築，佔用其兄弟3 人共有之桃園縣中壢市○○
    段1341號土地，而對被告提起竊佔之告訴，並由臺灣桃園地
    方法院檢察署檢察官偵查中在案等情甚明。
  (二)告訴人丙○○於檢察官偵查時固證稱：我與被告簽訂買賣契
    約時，有問被告產權的問題，被告說絕對沒有問題，我們才
    簽約等語（95年度偵字第10540 號偵查卷第33頁）；且被告
    於本院審理時亦自承於買賣當時並未就上揭其遭人提起竊佔
    告訴之情事告知告訴人等語綦詳，益足認被告於買賣當時確
    實有未告知告訴人系爭房屋因界址有糾紛，被告已被人提起
    竊佔告訴，由檢察官偵查中之情事，認被告確實有隱匿有關
    系爭房地有越界建築產權糾紛一事，而未告知告訴人等情甚
    明。又本案被告在上揭1340號土地上興建房屋，將房屋之牆
    壁加蓋在甲○○3 兄弟所共有之1341號土地之圍牆上一節，
    業據被告坦承不諱。惟被告與甲○○自92年起就彼等各所有
    之上揭1340號土地、1341號土地之界址即存有爭議，亦據被
    告供陳在卷，且經甲○○於本院審理時證述明確，且臺灣桃
    園地方法院檢察署檢察官於偵查時亦曾會同被告、甲○○及
    桃園縣中壢地政事務所人員至現場實際測量之結果，認定13
    40號土地與1341號土地之界址，為同段1371號地號土地與13
    72號地號土地二者界址之延伸，又被告與甲○○當場指界時
    ，亦就土地界址之所在有不同之認定等情，此有勘驗筆錄1
    份（見94年度偵字第5729號偵查卷影卷第47頁）、桃園縣政
    府中壢地政事務所94年10月24日之土地複丈成果圖、桃園縣
    中壢市地籍調查表、照片6 張（94年度偵字第5729號偵查卷
    影卷第49頁至第54頁）在卷可稽。是足認被告與甲○○間就
    1340號土地及1341號土地之土地界址在甲○○提出竊佔刑事
    告訴前即存有界址爭執。另被告於興建房屋當初即告知甲○○要貼著土地界址興建一情，已據甲○○於本院審理時證述
    在卷，且桃園縣政府於94年5 月11日上午10時會同地政局人
    員、被告等人至上揭土地，因中壢市○○路363 巷23、25號
    房屋疑似越界建築為會勘，結果認建築物原設計總寬度為97
    0CM ，現場實測總寬度為965CM ，經會勘認定本案總寬度與
    原核准圖說尚符，此有桃園縣政府94年5 月19日府工建字第
    0940134797號函暨會勘結論在卷可稽，是系爭房屋之興建是
    按原經核准之施工圖為施工無訛。再觀以當時甲○○對被告
    所提出竊佔1341地號土地之面積僅為0.2314平方公尺（寬0.
    13公尺X 長1.78公尺），有上揭不起訴處分書在卷可稽，則
    尚在鑑界之誤差之範圍內，被告本身既非專業人士，對於土
    地之界址自然無法一望即知，尚難認被告於買賣當時已明確
    知悉系爭房屋確實有越界建築之情事。
  (三)告訴人丙○○於本院審理時雖證稱：如果購屋，知道系爭房
    屋基地產權有糾紛，當然不會買，省得以後麻煩，且一開始
    被告就騙人，讓我們忍受訴訟上之痛苦等語（見本院卷第59
    頁），然被告與告訴人所簽立之不動產買賣契約書約定之買
    賣不動產記載為：「土地：中壢市○○段1340號，所有權全
    部。建物：右土地上建物建號6273號，門牌中福路363 巷25
    號，所有權全部」，此有不動產買賣契約書在卷可稽。而被
    告於94年9 月20日辦理所有權移轉登記時，將系爭房地即上
    揭不動產買賣契約所記載之土地及建物所有權全部業已依約
    移轉登記給告訴人丙○○、趙子菁等情，有上揭不動產買賣
    契約書、土地所有權狀、建物所有權狀在卷可稽，則被告已
    依兩造間之買賣契約約定之買賣標的物範圍為履行移轉全部
    所有權給告訴人，並將系爭房地交付給告訴人等情已如前述
    。且系爭房地之市價約7 、8 百萬元，業據證人甲○○於本
    院審理時證述明確，而被告係以780 萬元之價格出售予告訴
    人，且證人丙○○於本院審理時證稱：當時係經過討價還價
    後才以780 萬元成交等語明確，顯見當時系爭房地之買賣價
    格並無異常偏高或偏低之情形。再者，物之出賣人並不一定
    限於為物之所有權人，縱買賣契約成立當時，出賣人尚未就
    標的物享有所有權，待買賣契約成立後，出賣人取得買賣標
    的物所有權後再為移轉，亦無不可；況出賣人於契約成立時
    ，主觀上有使買受人依約取得買賣標的物及所有權之意思，
    即難認出賣人有何不法所有之意圖。本案被告既已依買賣契
    約所約定之標的物範圍為交付並辦理所有權移轉登記給告訴
    人，尚難認被告主觀上有何不法所有之意圖。雖依兩造所簽
    立之買賣契約書第6 條固約定：「本買賣不動產權，乙方（
    即出賣人）保證產權清楚，如有他人主張權利或設定他項權
    利及租賃關係，應由乙方負責於尾款付清以前速予理清；若
    甲方（即買受人）因此受有損害時，乙方應負完全賠償責任
    。…」等語。係兩造就買賣標的物有權利瑕疪之情形存在時
    ，所為雙方責任之約定，尚難以此條約定，遽以認定被告於
    簽立買賣契約時，隱匿有關系爭房地因越界建築經甲○○等
    人對其提出竊佔告訴之事，而未告知告訴人，即具有主觀上
    不法所有之意圖。
  (四)雖於被告出售系爭房地給告訴人後，甲○○有對被告提起拆
    屋還地之民事訴訟，並經本院中壢簡易庭於95年6 月23日會
    同地政人員實際測量結果，系爭房屋佔用桃園縣中壢市○○
    段第1341號土地1 平方公尺之土地，此有本院中壢簡易庭95
    年度壢調字第57號95年6 月23日勘驗筆錄、桃園縣中壢地政
    事務所95年8 月11日中地測字第0950200288號函暨檢送之土
    地複丈成果圖（見本院卷第24頁至第27頁）在卷可參。嗣因
    被告將系爭房地之所有權移轉給告訴人後，由告訴人承受民
    事拆屋還地訴訟而成為被告，然於該民事訴訟進行中，本案
    被告仍有努力要與民事訴訟之原告即1341號地主甲○○等人
    談和解一情，業經證人即告訴人丙○○證述明確；且被告、
    告訴人及1341號土地所有權人即甲○○等人已達成訴訟上和
    解，由甲○○3 兄弟同意將名下所有1341號土地即系爭房屋
    所佔用之部分面積1 平方公尺之土地，無償提供給告訴人即
    其繼受人永久使用，由被告給付40萬元給甲○○3 兄弟（被
    告已於和解當日給付支票1 紙），此有本院民事庭96年度簡
    上字第57號和解筆錄在卷可稽（見本院卷第68頁至第69頁）
    ；是被告於買賣契約成立後亦有依兩造買賣契約約定就買賣
    標的物負起權利瑕疪擔保部分之責任，取得全部標的物所有
    權並交付給告訴人使用，是被告於買賣當時，雖有隱匿竊佔
    刑事訴訟之情事，然難認其有何不法所有之意圖。
  (五)綜上所述，雖本件買賣契約簽訂前，被告即已遭1341號土地
    地主對其提出竊佔之告訴，且經臺灣桃園地方法院檢察署檢
    察官偵查之情事，被告並未告知告訴人上開情事，然被告就
    雙方契約之成立，並無任何不法所有之意圖，縱被告事後即
    令未依買賣契約約定於尾款交清前處理產權問題，使告訴人
    因此受有財產上或非財產上損害，亦僅係民事上債務不履行
    之問題，是本件實屬被告與告訴人間之民事糾葛，而與刑法
    上詐欺罪之成立無涉。此外，公訴人認被告涉犯詐欺罪所憑
    之積極證據，均不足證明被告有何詐欺之犯行，且復查無其
    他積極證據足認被告有何公訴人所指之詐欺犯行，揆諸前揭
    說明意旨，應為被告無罪之諭知。
據上論斷，應依刑事訴訟法第301條第1項，判決如主文。
本案經檢察官柯博齡到庭執行職務。
中　　華　　民　　國　　96　　年　　9 　　月　　26　　日
                  刑事第五庭  審判長法　官　潘 政 宏
                                    法  官  吳 勇 毅
                                    法  官  陳 月 雯
以上正本證明與原本無異。
如不服本判決書，應於送達之翌日起10日內，向本院提出上訴狀
（應附繕本）。
                                    書記官  王 峻 宏
中　　華　　民　　國　　96　　年　　10　　月　　2 　　日
